臺灣臺北地方法院民事簡易判決
111年度店簡字第775號
原      告  林家弘  
訴訟代理人  江肇欽律師
複  代理人  王禹傑律師
被      告  黃許罔（即黃仁堯之再轉繼承人）

            黃錦芳（即黃仁堯之繼承人）


            黃錦祥（即黃仁堯之繼承人）

            黃錦忠（即黃仁堯之繼承人）

            黃錦輝（即黃仁堯之繼承人）

            黃明麗（即黃仁堯之繼承人）

            黃鵬宇（即黃仁堯之繼承人）

            黃雅芬（即黃仁堯之繼承人）

            黃月（即黃仁堯之繼承人）

上  一  人
訴訟代理人  杜百年  
被      告  葉黃足（即黃仁堯之繼承人）

            胡嘉盈（即黃仁堯之繼承人）

            胡旭文（即黃仁堯之繼承人）


            胡旭騰（即黃仁堯之繼承人）

            高鴻坤（即黃仁堯之繼承人）

            高金達（即黃仁堯之繼承人）

            高清發（即黃仁堯之繼承人）

            高森林（即黃仁堯之繼承人）

            高佳彬（即黃仁堯之繼承人）

            高佳鑫（即黃仁堯之繼承人）

上列當事人間請求塗銷地上權登記等事件，本院於民國111年9月
20日言詞辯論終結，判決如下： 
    主    文
兩造間就坐落新北市○○區○○段00地號土地上如附表所示之地上權
，應予終止。
被告應就被繼承人黃仁堯如附表所示之地上權辦理繼承登記。
被告應將如附表所示之地上權登記予以塗銷。
訴訟費用新臺幣4,960元由被告連帶負擔。
    事實及理由
壹、程序方面
一、按不變更訴訟標的而補充或更正事實上或法律上之陳述者，
    非為訴之變更或追加。民事訴訟法第256條定有明文。經查
    ，本件原告起訴時未特定被告即訴外人黃仁堯之全體繼承人
    姓名，嗣於民國111年8月25日具狀特定如當事人欄所示，核
    屬補充事實上之陳述，合先敘明。
二、本件被告，除黃錦芳外，均未於最後言詞辯論期日到場，核
    無民事訴訟法第386條各款所列情形，爰依原告之聲請，由
    其一造辯論而為判決。
貳、實體方面
一、原告主張：原告為新北市○○區○○段00地號土地（重測前地號
    為楓子林段楓子林小段82地號，下稱系爭土地）所有權人，
    系爭土地於36年7月1日之所有權人登記為保生大帝，嗣於38
    年11月11日設定如附表所示之地上權（下稱系爭地上權）予
    訴外人黃仁堯，由黃仁堯於系爭土地上興建門牌號碼「新北
    市○○鄉○○○00號」之1層樓磚造房屋（下稱甲屋）。黃仁堯於
    55年5月9日過世後，系爭土地因被列入地籍清理範圍，由訴
    外人即黃仁堯之弟媳黃林阿却於105年6月14日標得系爭土地
    取得系爭土地所有權，黃林阿却復於105年8月11日將系爭土
    地轉售予原告，原告於同年10日11日取得系爭土地所有權。
    系爭地上權係以「建築改良物」為目的，惟存在期間自38年
    迄今已逾20年，而原告向黃林阿却買受系爭土地時，甲屋之
    屋頂已完全倒塌，僅剩下一堵磚造牆壁，現經原告重建房屋
    後並申請編訂門牌號碼「新北市○○區○○○00號之1」（下稱乙
    屋），故系爭地上權成立目的顯已不復存在，亦影響伊就系
    爭土地後續利用，應依民法第833條之1規定予以終止，並依
    同法第767條第1項中段規定塗銷系爭地上權登記。又黃仁堯
    已死亡，被告為黃仁堯之繼承人，原告為訴請終止並塗銷系
    爭地上權，自亦得請求被告就系爭地上權辦理繼承登記等語
    ，爰依民法第833條之1、第767條第1項中段之規定提起本訴
    ，並聲明：如主文第1至3項所示。
二、被告部分：
　㈠被告黃錦芳稱：對塗銷地上權沒有意見，我目前住在乙屋旁
    的「新北市○○鄉○○○00號」房屋（下稱丙屋，非甲屋），乙
    屋之前因颱風倒塌，原告在土地標售前再蓋的等語。
　㈡被告黃錦祥稱：我目前住在乙屋旁的丙屋，同意原告請求等
    語。
　㈢被告黃錦忠稱：我目前住在乙屋旁的丙屋等語。
　㈣被告黃明麗稱：我沒有住在系爭土地，系爭土地後面有一些
    建物，且是由乙屋旁的丙屋的人在使用等語。
　㈤被告黃月均稱：我沒有住在系爭土地等語。
　㈥其餘被告均未於言詞辯論期日到場，亦未提出書狀作何聲明
    或陳述。　
三、得心證之理由
　㈠系爭土地於36年7月1日之所有權人登記為保生大帝，嗣於38
    年11月11日設定系爭地上權予黃仁堯，由黃仁堯於系爭土地
    上興建甲屋，黃仁堯於55年5月9日過世後，系爭土地因被列
    入地籍清理範圍，由黃林阿却於105年6月14日標得系爭土地
    取得系爭土地所有權，黃林阿却復於105年8月11日將系爭土
    地轉售予原告，原告於同年10日11日取得系爭土地所有權，
    原告向黃林阿却買受系爭土地時，甲屋之屋頂已完全倒塌，
    僅剩下一堵磚造牆壁，現經原告重建為乙屋等節，業據提出
    系爭土地登記謄本、臺灣省臺北縣土地登記簿資料、甲屋戶
    籍資料、新北市政府105年3月8日新北府地籍字第105035571
    41號公告、新北市政府105年7月29日新北府地籍字第105143
    3385號函、土地所有權買賣移轉契約書各1份、甲屋照片4張
    、乙屋門牌證明書1份、乙屋照片3張、履勘照片8張在卷可
    稽（臺灣新北地方法院111年度重簡調字第12號卷【下稱重
    簡調卷】第23、25至28、29至39、41至46、47至48、49至50
    、51至54、55、57至59頁；本院卷第229至237頁），且為到
    庭被告所不爭，而其餘被告經合法通知，均未曾就此表示異
    議，堪信為真實。
　㈡系爭地上權未定有期限，且存續期間已逾70年，本院斟酌下
    述各情，認系爭地上權之使用目的已不存在，系爭地上權應
    予終止：
　⒈按地上權未定有期限者，存續期間逾20年或地上權成立之目
    的已不存在時，法院得因當事人之請求，斟酌地上權成立之
    目的、建築物或工作物之種類、性質及利用狀況等情形，定
    其存續期間或終止其地上權；修正之民法第833條之1規定，
    於民法物權編99年1月5日修正條文施行前未定有期限之地上
    權，亦適用之；民法第833條之1、民法物權編施行法第13條
    之1分別定有明文。又地上權雖未定有期限，但非有相當之
    存續期間，難達土地利用之目的，不足以發揮地上權之社會
    機能。因科技進步，建築物或工作物之使用年限有日漸延長
    趨勢，為發揮經濟效用，兼顧土地所有人與地上權人之利益
    ，爰明定土地所有人或地上權人均得於逾20年後，請求法院
    斟酌地上權成立之目的、建築物或工作物之各種狀況而定地
    上權之存續期間；或於地上權成立之目的不存在時，法院得
    終止其地上權（民法第833條之1之立法理由參照）。倘未定
    有期限之地上權設定之始，並無容任第一次建置之建築物或
    工作物滅失後，重為第二次以後建置之目的，該以地上權建
    置之建築物或工作物因存在及利用現狀已不合土地之經濟價
    值，亟待更新利用方式，俾利土地之最大效益利用，即與民
    法第833條之1規定相符（最高法院106年度台上字第2408號
    民事判決意旨參照）。系爭地上權於38年間設定登記，未定
    有期限，依民法物權編施行法第13條之1規定，應有民法第8
    33條之1規定之適用，先予敘明。
　⒉經查，系爭地上權係以「建築改良物」為設立目的，其未定
    有期限等情，有原告提出之系爭土地登記第一類謄本、臺灣
    省臺北縣土地登記簿資料各1份在卷可佐（重簡調卷第23、2
    5至28頁）。審酌系爭地上權登記之時空背景，及參黃仁堯
    於38年間辦理系爭地上權登記、系爭土地於105年3月8日公
    告標售時之函文之備註欄第2點載明：「有鐵皮屋坐落土地
    上」（重簡調卷第第46頁）等節，堪認系爭地上權設定之目
    的，乃係為使甲屋有使用系爭土地之合法權源而設，即係供
    黃仁堯可在系爭土地上使用甲屋為目的。
　⒊然觀黃仁堯所興建之甲屋之照片，可見甲屋已無屋頂、門窗
    ，僅餘水泥磚造牆面，此有甲屋照片4張可參（重簡調卷第5
    1至54頁），而系爭土地之現況有原告興建之乙屋坐落其上
    ，經比對甲屋及乙屋之照片（重簡調卷第57至59頁；本院卷
    第229至233頁），乙屋除正門磚牆與隔壁相鄰房屋（丙屋）
    之共用壁為水泥磚造材質外，其餘結構則包含鐵皮、水泥等
    ，堪認甲屋與乙屋顯已不具有同一性，系爭土地上原所座落
    之甲屋，現已滅失而不存在。
　⒋再查，黃仁堯死亡後，黃仁堯之繼承人即被告黃錦芳、黃明
    麗、黃鵬宇、黃雅芬、黃月、葉黃足、胡嘉盈、胡旭文、胡
    旭騰、高金達、高清發等11人，均已遷移並設籍於他址，此
    有上開11人之戶籍謄本在卷可參（限閱卷）。而被告黃許岡
    、黃錦祥、黃錦忠、黃錦輝等4人，雖設籍於「新北市○○區○
    ○○00號」之丙屋，然丙屋現由被告黃錦芳居住於內，且為被
    告黃錦芳等人所興建，丙屋與甲屋並非相同之房屋，亦為到
    庭被告陳明在卷（本院卷第127、246頁），堪認甲屋與丙屋
    亦不具有同一性。況且，乙屋現由原告申請「新北市○○區○○
    ○00○0號」之門牌號碼使用，到庭被告均未表示有其他被告
    現居住於乙屋內等情（本院卷第127、246頁），可認被告已
    無繼續於系爭土地上以行使系爭地上權之意思使用甲屋。另
    被告高鴻坤、高森林、高佳彬、高佳鑫等4人雖設籍於「新
    北市○○區○○里○○○00○0號」，然並無證據證明該址之房屋座
    落於系爭土地之上；被告亦未提出其有繼續行使系爭地上權
    之證據。據此，可見系爭地上權之設定目的已不存在。
　⒌綜合上述各情，經本院審酌後，系爭土地雖登記有系爭地上
    權，惟現已無人行使，系爭地上權成立之目的已不存在，如
    容認系爭地上權繼續存在，將造成系爭土地所有權人即原告
    過度負擔，且不利於系爭土地之最大效益利用，原告請求宣
    告系爭地上權應予終止，核屬有據，應予准許。
　㈣原告請求被告先辦理系爭地上權之繼承登記後，塗銷系爭地
    上權登記，為有理由：
　⒈按因繼承、強制執行、徵收、法院之判決或其他非因法律行
    為，於登記前已取得不動產物權者，應經登記，始得處分其
    物權；所有人對於妨害其所有權者，得請求除去之，民法第
    759條、第767條第1項中段分別定有明文。復塗銷地上權登
    記乃係直接對地上權之權利有所變動，性質上屬處分行為，
    故原地上權人死亡者，依民法第759條規定，其繼承人自非
    先經登記，不得逕行塗銷地上權，而在該繼承人為被告之情
    形，為求訴訟經濟，原告可就請求繼承登記及塗銷地上權之
    訴一併提起（最高法院68年第13次民事庭會議決議、70年第
    2次民事庭會議決議可資參照）。
　⒉經查，系爭土地之原地上權人黃仁堯於55年5月9日死亡，被
    告因繼承（含再轉繼承）取得之系爭地上權，迄今尚未辦理
    繼承登記等情，有繼承系統表、本院111年3月11日北院忠民
    科宜字第1110002319號函、本院111年3月15日北院忠家111
    年科繼284字第1119010289號函、本院111年3月15日北院忠
    家靜99年度繼1516字第1112000157號函各1份在卷可憑（限
    閱卷第1、2、3、4頁）。被告因繼承取得系爭地上權，系爭
    地上權設定之目的既已不存在，應予宣告終止，則系爭地上
    權之登記自妨害原告就系爭土地所有權之行使，原告本於系
    爭土地所有人之地位，請求被告就系爭地上權先辦理繼承登
    記，並將系爭地上權登記予以塗銷以除去妨害，均屬有據。
四、綜上所述，原告依民法第833條之1之規定，請求終止系爭地
    上權，及依民法第767條第1項中段之規定，請求被告就系爭
    地上權辦理繼承登記後將系爭地上權塗銷，均有理由，應予
    准許。
五、本件事證已臻明確，兩造其餘攻擊防禦方法及所提證據，經
    本院斟酌後，核於判決結果不生影響，爰不逐一論述，併此
    敘明。
六、訴訟費用負擔之依據：民事訴訟法第85條第2項。本件被告
    分別為系爭地上權之公同共有人，就訴訟費用應連帶負擔，
    並依職權確定本件訴訟費用額為新臺幣4,960元。
中　　華　　民　　國　　111 　年　　10　　月　　5 　　日
                  臺灣臺北地方法院新店簡易庭
                              法  官　林易勳
以上正本係照原本作成。
如不服本判決，應於判決送達後20日內向本庭提出上訴狀，並按
他造當事人之人數附繕本；如委任律師提起上訴者，應一併繳納
上訴審裁判費。
中　　華　　民　　國　　111 　年　　10　　月　　5 　　日
                                  書記官  徐子芹
附表：
地號：新北市○○區○○段00地號                權利人 登記次序 權利種類 收件年期 字號 登記日期 登記原因 權利範圍 設定權利範圍 證明書字號 其他登記事項 黃仁堯 0000-000 地上權 民國 38年  石碇字第000000號 空白 設定 全部 1/1 76.03平方公尺 000石碇字第000054號 以建築改良物為目的